【裁判字號】    98,易,439
【裁判日期】    980831
【裁判案由】    傷害
【裁判全文】
臺灣臺北地方法院刑事判決               98年度易字第439號
公  訴  人  臺灣臺北地方法院檢察署檢察官
被      告  乙○○
選任辯護人  葉文政律師
上列被告因傷害案件，經檢察官聲請以簡易判決處刑（97年度偵
字第26725號），由本院改依通常程序審理，茲判決如下：
    主  文
乙○○傷害人之身體，處有期徒刑月，如易科罰金，以新臺幣
壹仟元折算壹日。
    事    實
一、乙○○原居住於臺北市○○區○道路九六巷一六之一號三樓
    ，與居住在臺北市○○區○道路九六巷一四之一四號之甲○
    ○間係居住在同一社區之鄰居關係。詎乙○○於民國九十七
    年九月二十日晚上七時許，在臺北市○○區○○街二００號
    內參加臺北市信義區大仁里辦公室舉辦之活動時，因酒後不
    慎自行跌落座位，竟因此遷怒他人，基於普通傷害之故意，
    持其手中之柺杖，無故毆打坐在其座位前排，見狀好意上前
    為其扶正座椅之甲○○頭部，致甲○○因此受有頭皮撕裂傷
    約０‧六公分之傷害。
二、案經甲○○訴由臺北市政府警察局信義分局報請臺灣臺北地
    方法院檢察署檢察官偵查後聲請以簡易判決處刑，由本院改
    依通常程序審理。
    理    由
一、訊據被告乙○○矢口否認涉有上開普通傷害犯行，辯稱：係
    其跌倒時柺杖往前方甩去，剛好打中證人甲○○，並非故意
    毆打證人甲○○云云。然查：上開犯罪事實業據證人甲○○
    於警詢時證稱：「‧‧‧我在今日在北市○○區○○街二０
    ０號內，參加由大仁里辦公室所舉辦的活動中遭到一名不認
    識的男子持柺杖打傷我的頭部‧‧‧」、「我與打傷我的男
    子在表演場所座位是前後排，對方有喝酒坐在座位上跌下來
    ，我幫忙將他的座椅扶正後，不知何原因他突然用手上柺杖
    打我的頭，當時頭流不少血‧‧‧」、「（你與打傷你的男
    子是否認識？）我不認識，以前曾在社區中見過幾次‧‧‧
    」等語在卷（偵查卷第八頁）。且酌諸被告就其所辯稱案發
    當日手中柺杖係在其跌倒時不慎擊中證人甲○○頭部一節，
    對於其究係何以跌倒之緣由，於警詢時原供稱：「我因行動
    不便，在跌倒時不小心打傷她‧‧‧」、「我跌倒時手上的
    柺杖不小心打到甲○○頭部‧‧‧」云云（偵查卷第六頁）
    ，意謂其之所以跌倒係肇因於本身行動不便所致，對於遭人
    無故推倒之情，隻字未提，嗣於本院審理時始改口供稱：「
    ‧‧‧是她（指證人甲○○）兒子王世永把我推倒，我還沒
    站穩，他又推倒我，剛好我柺杖揮出去，才會打到他媽媽。
    」云云（本院卷第三五五頁反面），前後不一，互異其詞。
    況以被告於本院審理時供稱：其係在遭證人甲○○之子第一
    次推倒起身尚未站穩之際，又遭證人甲○○之子第二次自後
    出手推倒時，柺杖不慎往前揮打擊中證人甲○○頭部云云等
    情觀之，被告在第一次遭推倒後，仍須仰賴柺杖支撐身體力
    量起身，且尚未站穩之情形下，再突遭外力自後往前強推倒
    地時，其手中柺杖未隨之順勢掉落在地，反遭高舉自上而下
    擊中證人甲○○頭部，顯與常理有違。是以，足徵被告上開
    所辯，均係事後卸責之詞，不足採信。此外，並有臺北市政
    府警察局信義分局福德街派出所受理刑事案件報案三聯單、
    證人甲○○於案發當日急診就診之臺北市立聯合醫院忠孝院
    區診斷證明書各一份附卷足憑（偵查卷第一一頁、第一二頁
    ）。被告顯係因酒後不慎自行自座椅跌落在地後，無故遷怒
    他人，萌生普通傷害之故意，恣意持其手中柺杖毆打證人甲
    ○○成傷無誤。
二、另按行為時因精神障礙或其他心智缺陷，致不能辨識其行為
    違法或欠缺依其辨識而行為之能力者，不罰。行為時因前項
    之原因，致其辨識行為違法或依其辨識而行為之能力，顯著
    減低者，得減輕其刑，刑法第十九條第一項、第二項固分別
    定有明文。而刑法上所謂心神喪失與精神耗弱，應依行為時
    精神障礙程度之強弱而定，如行為時之精神，對於外界事物
    全然缺乏知覺理會及判斷作用，而無自由決定意思之能力者
    ，為心神喪失，如此項能力並未完全喪失，僅較普通人之平
    均程度顯然減退者，則為精神耗弱，此有最高法院二十六年
    渝上字第二三七號判例意旨可資參照。第查：
  (一)被告雖曾至臺北市立聯合醫院忠孝院區、臺北市立萬芳醫院
    、國軍北投醫院及行政院國軍退除役官兵輔導委員會臺北榮
    民總醫院等醫療院所精神科就診之紀錄，有臺北市立聯合醫
    院九十八年六月九日北市醫忠字第０九八三一二四二五００
    號函暨函覆之病歷資料、診斷證明書、臺北市立萬芳醫院九
    十八年六月十六日萬院醫病字第０九八０００四四四四號函
    暨函覆之病歷資料、國軍北投醫院九十八年六月十八日醫投
    行政字第０九八０００一三一七號函暨函覆之病歷資料、行
    政院國軍退除役官兵輔導委員會臺北榮民總醫院九十八年六
    月十一日北總企字第０九八００一二二八０號函暨函覆之病
    歷資料各一份在卷可稽（本院卷第三七頁至第三三八頁）。
  (二)然經本院向上開醫療院所調閱被告病歷資料後，將被告送交
    亞東紀念醫院鑑定被告精神狀態有無刑法第十九條第一項、
    第二項所定情形，認：「‧‧‧二個人史疾病史：‧‧‧被
    告自承四、五年前曾吸食安非他命約四個月；酗酒二十餘年
    ，每天喝米酒，少則一或二瓶，多則一天會超過六瓶。十多
    年來，因「酒精依賴」（酒癮）及憂鬱症多次在精神科病房
    住院治療，既有臺北榮民總醫院二次或三次住院，國軍北投
    精神病院住院超過四次，臺北市立聯合醫院忠孝院區日間病
    房，九十八年四月住進臺北市立萬芳醫院精神科約一個月，
    之後轉入該院日間病房，九十八年六月底再度住進該院精神
    科急性病房至今‧‧‧三檢查結果：‧‧‧精神狀態：會
    談時態度合作，情緒穩定，意識清醒，言語連貫，肢體無顫
    抖現象，無「酒精脫癮」症狀（目前在臺北市立萬芳醫院精
    神科住院，住院期間不曾飲酒）。對人、時、地之定向感及
    記憶力亦完好，無明顯幻覺或妄想，無怪異行為，無重大精
    神病徵兆（例如精神分裂症或躁鬱症）‧‧‧心理測驗：
    九十八年七月二十九日施測，使用工具為ＳＰＭ，結果得分
    為四十八，百分位數為三十，推估其綜合智商為一百左右，
    與其國小畢業及十多年前車禍造成肢體永久性傷害前之執業
    功能相符。目前並無任何明顯之精神病症狀。四結論：綜合
    以上資料，被告因十多年前重大車禍，左手癱瘓、左側肢體
    不良於行，近十多年來因酗酒、酒精依賴及憂鬱症多次住進
    多家醫院精神科病房，九十八年六月底至今，仍在臺北市立
    萬芳醫院精神科住院，九十七年九月二十日下午七時許，本
    案案發當時，被告自述當天只喝了約半瓶米酒，是因為未被
    推倒，柺杖提起來時，回到甲○○，不是故意的。被告之精
    神狀態，即「酒精依賴」及「憂鬱症」均不足以影響被告便
    是其行為違法或使其辨識能力顯著降低。」，此有亞東醫院
    精神鑑定報告書一份在卷可憑（本院卷第三四四頁、第三四
    五頁）。參以綜合被告在警詢時及本院行準備程序中、審理
    時，雖均否認犯行，然對於本院所詢問之問題，均得清晰切
    題回答，其認為有利於己之點，復得適時提出抗辯，並針對
    不利於己之證人證述內容提出質疑，陳述連貫，用詞遣字均
    無何語焉不詳、答非所問、自言自語之情事，此觀諸警詢筆
    錄、本院準備程序筆錄及審判筆錄之記載即明。總此，足見
    被告在案發時，其精神狀態要無對外界事物全然缺乏知覺理
    會及判斷作用，喪失自由決定意思能力之心神喪失，抑或較
    普通人之平均程度顯然減退之精神耗弱之情形，至為灼然。
    非謂一但有「酒精依賴」或「躁鬱症」至醫療院所精神科就
    診情形，即有刑法第十九條所定行為因精神障礙或其他心智
    缺陷，致不能辨識其行為違法或欠缺依其辨識而行為之能力
    ，抑或顯著減低之情形，至為灼然。是以，被告之選任辯護
    人抗辯被告在本件案發時之精神狀態有心神喪失或精神耗弱
    一節，亦屬無據。總此，本件事證明確，被告上開普通傷害
    犯行，洵堪認定，應予依法論處。
三、核被告所為，係犯刑法第二百七十七條第一項之普通傷害罪
    。爰審酌被告犯罪之動機、目的、手段、酒後自行不慎跌倒
    後，竟無故遷怒他人，恣意持柺杖毆打證人甲○○洩憤，證
    人甲○○所受上開傷害情形、所生危害及被告犯後仍飾詞狡
    辯，不知悔改之態度等一切情狀，量處如主文所示之刑，並
    諭知易科罰金之折算標準。
據上論斷，應依刑事訴訟法第四百五十二條、第二百八十四條之
一、第二百九十九條第一項前段，刑法第二百七十七條第一項、
第四十一條第一項前段，刑法施行法第一條之一，判決如主文。
本案經檢察官蘇維達到庭執行職務。
中    華    民    國    98    年    8     月    31    日
                        臺灣臺北地方法院刑事第十五庭
                            法  官   吳麗英
上正本證明與原本無異。
如不服本判決應於收受送達後10日內向本院提出上訴書狀，並應
敘述具體理由；其未敘述上訴理由者，應於上訴期間屆滿後20日
內向本院補提理由書（均須按他造當事人之人數附繕本）「切勿
逕送上級法院」。
                            書記官   藍儒鈞
中    華    民    國    98    年    8     月    31    日
附錄本案論罪科刑法條全文：
刑法第二百七十七條：傷害人之身體或健康者，處三年以下有期
                    徒刑、拘役或一千元以下罰金。
                    犯前項之罪因而致人於死者，處無期徒刑
                    或七年以上有期徒刑；致重傷者，處三年
                    以上十年以下有期徒刑。


司法院資訊處製作；財團法人民間司法改革基金會備份。
